---
title: "Funktionelle Genomanalysen 2023 (09-CRT-A006)"
subtitle: "Tutorial 1: Colocalisation" 
author: "Dr. Janne Pott"
date: "09.-11. Juni 2023"
output: 
  github_document:
    toc: true
    toc_depth: 2
---

```{r setup, include=FALSE}
knitr::opts_chunk$set(echo = TRUE)
setwd("~/03_teaching/2306_MScClinicalResearch/Teaching_FunktionelleGenomanalysen/practical/")
time0<-Sys.time()

```

# Allgemeine Informationen

**Ziel**: Das Ziel dieses Tutoriums ist es, fuer drei Phaenotypen eine Colocalisation-Analyse durchzufuehren, um die praktische Anwendung und Interpretation der Ergebnisse dieser Methode aufzuzeigen. 

**Daten**: Wir werden in diesem Beispiel Teilmengen von bereits publizierten GWAS verwenden

- LDLC Summary Statistics von [Surakka, I. et al. Nat Genet (2015).](https://www.nature.com/articles/ng.3300), Link to data: http://diagram-consortium.org/2015_ENGAGE_1KG/
- CAD Summary Statistics von [Nikpay, M. et al. Nat Genet (2015).](https://www.nature.com/articles/ng.3396), Link to data: http://www.cardiogramplusc4d.org/data-downloads/
- Sitosterol Summary Statistics von [Scholz, M. et al. Nat Commun (2022).](https://www.nature.com/articles/s41467-021-27706-6), Link to data: https://zenodo.org/record/5607613 

**Hinweis**: Das Sitosterol-Paper kennen Sie bereits aus der Vorlesung. Wir werden hier aehnliche Analysen durchfuehren, aber nicht die exakt gleichen, da wir *nur* die Summary Statistics und nicht die konditionierten Statistiken verwenden werden. Zusaetzlich wird nur der Lokus auf Chromosom 2 betrachtet. Es handelt sich also nur um ein Minimal-Beispiel, wir werden nicht die exakten Werte der Publikation replizieren. 

## Initialisierung 

Zuerst laden wir alle notwendigen Pakete. Es handelt sich hierbei um **alle** Pakete fuer beide Tutorials! 

```{r init, warning=FALSE}
# load required packages
library(coloc)
library(data.table)
setDTthreads(1)
library(ggplot2)
library(ggpubr)
library(hyprcoloc)
library(plyr)
library(MendelianRandomization)

```

## Daten einlesen

Im Moodle-Kurs finden Sie eine .RData Datei, die bereits alle notwendigen Tabellen enthaelt und einfach in R eingelesen werden kann. Sie enthaelt die folgenden *data.tables*:

- tab_LDL 
- tab_CAD
- tab_SIT

Das R-Paket *data.table* ist sehr performant fuer das handling von grossen Daten in R. Weitere Infos dazu finden Sie unter https://r-datatable.com.

```{r load}
load("RPractical.RData")
ls()

str(tab_LDL)
str(tab_CAD)
str(tab_SIT)

tab_SIT[pval_SIT == min(pval_SIT),]

```

Die Datensaetze sind jeweils schon eingeschraenkt auf Chromosom 2 und die Region um best-assoziierten SNP von SIT herum (Basenposition 44072576 +/- 1 Mio. Basen). 

# Colocalisation-Analyse

Weitere Inforamtionen zum *coloc* R-Paket finden Sie unter https://chr1swallace.github.io/coloc/.

## Visualisierung

Es ist immer gut, die Daten auch zu visualisieren. Deswegen werden wir zunaechst drei Plots erzeugen, um die lokale Assoziation per Phaenotyp zu sehen und zu pruefen, ob eine Coloc-Analyse hier sinnvoll ist. 

```{r plots}
p1 <- ggplot(tab_LDL, aes(x = pos, y = -log10(pval_LDL))) +
  geom_point() +
  labs(x = "", y = bquote(-log[10](italic(p))),
       title = "LDL-cholesterol") +
  theme_bw() +
  theme(plot.title = element_text(hjust = 0.5)) +
  scale_x_continuous(breaks = c(43000000, 43500000, 44000000, 44500000, 45000000),
                     labels = c(43000, 43500, 44000, 44500, 45000))

p2 <- ggplot(tab_CAD, aes(x = pos, y = -log10(pval_CAD))) +
  geom_point() +
  labs(x = "", y = bquote(-log[10](italic(p))),
         title = "CAD risk") +
  theme_bw() +
  theme(plot.title = element_text(hjust = 0.5)) +
  scale_x_continuous(breaks = c(43000000, 43500000, 44000000, 44500000, 45000000),
                     labels = c(43000, 43500, 44000, 44500, 45000))

p3 <- ggplot(tab_SIT, aes(x = pos, y = -log10(pval_SIT))) +
  geom_point() +
  labs(x = "", y = bquote(-log[10](italic(p))),
         title = "Sitosterol") +
  theme_bw() +
  theme(plot.title = element_text(hjust = 0.5)) +
  scale_x_continuous(name = paste0("Chromosome 2, Position (kb)"),
                     breaks = c(43000000, 43500000, 44000000, 44500000, 45000000),
                     labels = c(43000, 43500, 44000, 44500, 45000))

ggpubr::ggarrange(p1, p2,p3,
 heights = c(1, 1), nrow = 3, 
 ncol = 1, align = "hv")
```

Es gibt also fuer alle drei Phaenotypen ein Signal, aber wir koennen die Region auch verkleinern, da die Assoziationen am Rand allesamt nicht genomweit signifkant sind. 

```{r filt}
tab_LDL = tab_LDL[pos > 44072576 - 125000 & pos < 44072576 + 125000,]
tab_CAD = tab_CAD[pos > 44072576 - 125000 & pos < 44072576 + 125000,]
tab_SIT = tab_SIT[pos > 44072576 - 125000 & pos < 44072576 + 125000,]

p1 <- ggplot(tab_LDL, aes(x = pos, y = -log10(pval_LDL))) +
  geom_point() +
  labs(x = "", y = bquote(-log[10](italic(p))),
       title = "LDL-cholesterol") +
  theme_bw() +
  theme(plot.title = element_text(hjust = 0.5)) +
  scale_x_continuous(breaks = c(43000000, 43500000, 44000000, 44500000, 45000000),
                     labels = c(43000, 43500, 44000, 44500, 45000))

p2 <- ggplot(tab_CAD, aes(x = pos, y = -log10(pval_CAD))) +
  geom_point() +
  labs(x = "", y = bquote(-log[10](italic(p))),
         title = "CAD risk") +
  theme_bw() +
  theme(plot.title = element_text(hjust = 0.5)) +
  scale_x_continuous(breaks = c(43000000, 43500000, 44000000, 44500000, 45000000),
                     labels = c(43000, 43500, 44000, 44500, 45000))

p3 <- ggplot(tab_SIT, aes(x = pos, y = -log10(pval_SIT))) +
  geom_point() +
  labs(x = "", y = bquote(-log[10](italic(p))),
         title = "Sitosterol") +
  theme_bw() +
  theme(plot.title = element_text(hjust = 0.5)) +
  scale_x_continuous(name = paste0("Chromosome 2, Position (kb)"),
                     breaks = c(43000000, 43500000, 44000000, 44500000, 45000000),
                     labels = c(43000, 43500, 44000, 44500, 45000))

ggpubr::ggarrange(p1, p2,p3,
 heights = c(1, 1), nrow = 3, 
 ncol = 1, align = "hv")

```

## Harmonisierung

Der Vergleich kann nur mit SNPs durchgefuerht werden, die fuer beide bzw alle drei Phaenotypen vorhanden sind. Daher werden nun die drei Tabellen zusammengefuegt. 

```{r combine}
tab_LDL[,chr := 2]
tab_dummy = data.frame(pos = unique(c(tab_CAD$pos, tab_LDL$pos, tab_SIT$pos)))

tab = Reduce(function(x, y) plyr::join(x, y), list(tab_dummy, tab_CAD, tab_LDL, tab_SIT))

tab = tab[complete.cases(tab),]

```

Die Richtung des Effekts ist fuer die Colokalisierung nicht relevant. Daher muss nicht zwingend auf das gleiche Effektallel gedreht werden. Aber es ist sehr ratsam zumindest zu pruefen, dass die gleichen zwei Allele getestet wurden. In diesem Tutorial werden ich die Allele jetzt angleichen. 

```{r harmonize}
setDT(tab)
tab[,table(EA_SIT == EA_LDL, OA_SIT == EA_LDL)]
tab[,table(EA_SIT == EA_CAD, OA_SIT == EA_CAD)]

tab = tab[EA_SIT == EA_CAD | OA_SIT == EA_CAD,]
tab[,table(EA_SIT == EA_CAD, OA_SIT == EA_CAD)]

plot(tab$EAF_SIT, tab$EAF_CAD)

tab[OA_SIT == EA_LDL, beta_LDL := beta_LDL * (-1)]
tab[OA_SIT == EA_CAD, beta_CAD := beta_CAD * (-1)]
tab[OA_SIT == EA_CAD, EAF_CAD := 1 - EAF_CAD]

plot(tab$EAF_SIT, tab$EAF_CAD)

tab[,EA_CAD := NULL]
tab[,OA_CAD := NULL]
tab[,EA_LDL := NULL]
tab[,OA_LDL := NULL]

tab[,MAF_CAD := ifelse(EAF_CAD < 0.5, EAF_CAD, 1 - EAF_CAD)]
tab[,MAF_SIT := ifelse(EAF_SIT < 0.5, EAF_SIT, 1 - EAF_SIT)]
tab[,MAF_LDL := MAF_SIT]
```

**Hinweis**: Fuer die LDL Daten waren in den Summary Statistics keine EAF Information gegeben. Daher habe ich mich hier entschieden, die gleichen Frequenzen wie bei Sitosterol anzunehmen. Alternativ haette man auch die Frequenzen aus dem Referenzgenom verwenden koennen. 

Nach diesen Harmonisierungsschritten kann man nun die Listen erzeugen, die als Input fuer die *coloc* Funktion benoetigt werden.

## Coloc

```{r getLists}
D1 <- list(
 type = "quant", # quantitative trait
 beta = tab$beta_LDL,
 varbeta = tab$SE_LDL^2, # note that this is standard error squared
 pvalues = tab$pval_LDL,
 N = tab$N_LDL,
 MAF = tab$MAF_LDL,
 snp = tab$rsID,
 sdY = 1 # external information
)

D2 <- list(
 type = "cc", # case-control trait
 beta = tab$beta_CAD,
 varbeta = tab$SE_CAD^2,
 pvalues = tab$pval_CAD,
 N = 43159+126268, # external information
 s = 43159/(43159+126268), # external information
 MAF = tab$MAF_CAD,
 snp = tab$rsID
)

D3 <- list(
 type = "quant", # quantitative trait
 beta = tab$beta_SIT,
 varbeta = tab$SE_SIT^2,
 pvalues = tab$pval_SIT,
 N = tab$N_SIT,
 MAF = tab$MAF_SIT,
 snp = tab$rsID,
 sdY = 1 # external information
)

```

Jetzt koennen wir endlich paarweise testen.

**Hinweis**: Coloc ist eine Bayesianische Inferenzmethode und benoetigt prior probabilities:

- p1: prior probability dass ein SNP mit dem ersten Phaenotyp assoziiert ist (default 1e-4)
- p2: prior probability dass ein SNP mit dem zweiten Phaenotyp assoziiert ist (default 1e-4)
- p12: prior probability dass ein SNP mit beiden Phaenotypen assoziiert ist (default 1e-5)

```{r coloc}
coloc_res1 = coloc.abf(D1, D2, p1 = 1e-4, p2 = 1e-4, p12 = 1e-5)
coloc_res2 = coloc.abf(D1, D3, p1 = 1e-4, p2 = 1e-4, p12 = 1e-5)
coloc_res3 = coloc.abf(D2, D3, p1 = 1e-4, p2 = 1e-4, p12 = 1e-5)

```

**Zusammenfassung**: in der paarweisen Analyse teilen sich LDL und CAD, und SIT und CAD ein kausales Signal, aber beim Vergleich SIT zu LDL ist die posterior probability fuer unterschiedliche kausale Signale am staerksten.   

Was passiert, wenn wir alle drei Phaenotypen gleichzeitig analysieren?

```{r hypercoloc}
betas = as.matrix(tab[,c(9,16,5),with=F])
ses = as.matrix(tab[,c(10,17,6),with=F])

hyprcoloc_results <- hyprcoloc(betas, ses, 
                               trait.names = c("LDL", "SIT","CAD"), 
                               snp.id = tab$rsID,
                               binary.outcomes = c(0, 0,1),
                               prior.1 = 1e-04, prior.c = 0.02)
hyprcoloc_results$results
tab[rsID == "rs76866386",]
```

Mittels HyperColoc koennen wir sagen, dass LDL und CAD mit 97% posterior probability sich ein kausale Signal teilen, rs76866386, aber nicht mit SIT. 

Woran kann das liegen? Im Plot haben wir anfangs gesehen, dass das Signal nicht gleich ausschaut: bei SIT gibt es zwei Mini-Cluster mit extrem niedrigen p-Werten, einmal um $1 \cdot 10^{-150}$ herum und eines um die $1 \cdot 10^{-110}$ herum. Was passiert wenn wir diese SNPs weglassen? Diese stellen womoeglich ein Sitosterol-spezifisches Signal dar (mehrere unabhaengige Hits ab gleichen Lokus)

## Sensitivitaet

```{r sens}
tab2 = copy(tab)
tab2 = tab2[pval_SIT >= 1e-100,]
D1 <- list(
 type = "quant", # quantitative trait
 beta = tab2$beta_LDL,
 varbeta = tab2$SE_LDL^2, # note that this is standard error squared
 pvalues = tab2$pval_LDL,
 N = tab2$N_LDL,
 MAF = tab2$MAF_LDL,
 snp = tab2$rsID,
 sdY = 1 # external information
)

D2 <- list(
 type = "cc", # case-control trait
 beta = tab2$beta_CAD,
 varbeta = tab2$SE_CAD^2,
 pvalues = tab2$pval_CAD,
 N = 43159+126268, # external information
 s = 43159/(43159+126268), # external information
 MAF = tab2$MAF_CAD,
 snp = tab2$rsID
)

D3 <- list(
 type = "quant", # quantitative trait
 beta = tab2$beta_SIT,
 varbeta = tab2$SE_SIT^2,
 pvalues = tab2$pval_SIT,
 N = tab2$N_SIT,
 MAF = tab2$MAF_SIT,
 snp = tab2$rsID,
 sdY = 1 # external information
)

coloc_res4 = coloc.abf(D1, D2, p1 = 1e-4, p2 = 1e-4, p12 = 1e-5)
coloc_res5 = coloc.abf(D1, D3, p1 = 1e-4, p2 = 1e-4, p12 = 1e-5)
coloc_res6 = coloc.abf(D2, D3, p1 = 1e-4, p2 = 1e-4, p12 = 1e-5)

betas = as.matrix(tab2[,c(9,16,5),with=F])
ses = as.matrix(tab2[,c(10,17,6),with=F])

hyprcoloc_results2 <- hyprcoloc(betas, ses, 
                               trait.names = c("LDL", "SIT","CAD"), 
                               snp.id = tab$rsID,
                               binary.outcomes = c(0, 0,1),
                               prior.1 = 1e-04, prior.c = 0.02)
hyprcoloc_results2$results
tab2[rsID == "rs75331444",]
```

Jetzt teilen sich alle drei Phaenotypen ein kausales Signal. 

Man kann also sagen, dass es an diesem Lokus ein Signal fuer SIT, LDL, und CAD gibt, aber das es bei SIT zusaetzlich noch weitere Signale gibt. 

# SessionInfo

```{r sessionInfo}
sessionInfo()
message("\nTOTAL TIME : " ,round(difftime(Sys.time(),time0,units = "mins"),3)," minutes")
```

